臺灣高等法院臺中分院刑事判決　　　 100年度上訴字第1802號
上　訴　人
即　被　告　竺優芝
　　　　　　江東松
上　一　人
選任辯護人　梁郁翎律師
　　　　　　江燕鴻律師
上列上訴人因違反臺灣地區與大陸地區人民關係條例案件，不服
臺灣臺中地方法院100年度訴字第809號中華民國100年7月7日第
一審判決（起訴案號：臺灣臺中地方法院檢察署99年度偵字第21
631號），提起上訴，本院判決如下：
    主  文
上訴駁回。
竺優芝緩刑年，並應於本判決確定之日起陸個月內，向公庫支
付新臺幣拾萬元。
江東松緩刑年，並應於本判決確定之日起六個月內，向公庫支
付新臺幣捌萬元。
    事  實
一、竺優芝原為大陸地區人民，來臺取得身分而成為臺灣地區人
    民，於民國99年2月間某日，為安排其大陸地區友人即大陸
    籍女子羅素桃（其涉犯偽造文書等部分，另經臺灣臺中地方
    法院檢察署檢察官為不起訴處分）以假結婚之非法方式進入
    臺灣地區，遂允諾將代為支付出國遊玩所需之費用，而取得
    江東松之同意後，其等2人即共同基於使大陸地區人民羅素
    桃非法進入臺灣地區之犯意聯絡，明知羅素桃與江東松並無
    結婚之真意，仍由竺優芝偕同江東松於99年3月10日搭機前
    往大陸地區，並於同年月11日至浙江省舟山市辦妥羅素桃與
    江東松結婚登記，復持該市陽光公證處所核發之結婚證明書
    ，向財團法人海峽基金會認證，而取得該基金會所核發之（
    99 ）核字第032790號證明書。江東松再於99年3月31日向內
    政部入出國及移民署臺中市第二服務站（即改制前臺中縣服
    務站，下同），填載「大陸地區人民入出臺灣地區申請書」
    、「臺灣地區人民申請大陸地區配偶來臺團聚資料表」及「
    保證書」等文件，申請羅素桃以團聚之名義入境臺灣地區。
    嗣因該署專勤事務臺中市第二專勤隊（即改制前第二大隊臺
    中縣專勤隊，下同）於99年5月17日對江東松執行申請團聚
    面談時發覺有異，江東松始坦承假結婚一情，羅素桃因此無
    法入境而未得逞。
二、案經內政部入出國及移民署專勤事務臺中市第二專勤隊報告
    臺灣臺中地方法院檢察署檢察官偵查後起訴。
    理  由
一、證據能力部分：
  (一)被告江東松雖主張其於接受警詢時，證人即內政部入出國及
    移民署專勤事務臺中市第二專勤隊科員周俊誠問的問題是用
    假結婚來問，其沒有聽懂且沒有聽清楚就回答等情，經查，
    被告江東松就其自身與羅素桃係真結婚還是假結婚、及證人
    即共同被告江東松對於被告竺優芝是否有使羅素桃非法進入
    臺灣地區等犯罪事實重要之事項，於警詢、偵訊及原審審理
    中證述時之證述內容前後固不一致。惟被告江東松係主動前
    往入出國移民署專勤事務臺中市第二專勤隊接受詢問並製作
    筆錄，此據證人周俊誠於偵查中及原審審理時證稱：被告江
    東松來本隊面談要申請大陸配偶羅素桃入境團聚，面談時發
    現有很多不吻合的地方，經詢問後被告江東松坦承他和大陸
    配偶羅素桃是虛偽結婚，被告江東松就說要自行撤回申請，
    因為面談沒有通過，所以我們才會製作這份警詢筆錄，當時
    被告江東松於警詢筆錄係出於被告之自由意識而陳述，並沒
    有對他施以強暴、脅迫等語（見偵查卷第18、19頁、原審卷
    第34反面至35頁），是被告江東松既係主動供述其係假結婚
    ，且以證人身分證述被告竺優芝上開犯行，其於此情形下製
    作筆錄，當時會將最原始之事實供出，相較於偵查及原審審
    理時供述，會衡量日後自身與共同被告竺優芝之利害關係，
    其於警詢所為之陳述應具有特別可信性，何況被告江東松自
    首犯罪製作筆錄時，並無遭受詢問人員誘導、脅迫之可能。
    而且，經原審當庭勘驗被告江東松警詢筆錄錄音紀錄結果，
    被告江東松於內政部入出國及移民署專勤事務臺中市第二專
    勤隊製作警詢筆錄時，證人即該屬科員周俊誠係以一問一答
    方式訊問被告江東松，且問題清楚、口齒清晰、口氣平和，
    並無被告江東松所辯稱之上情，此有原審勘驗筆錄存卷可考
    （原審卷第48至55頁），又觀之原審勘驗筆錄，被告江東松
    對訊問之警員已經設提之問題，仍可回答「嗯」「對」「嘿
    」或「沒有」等肯定或否定之不同答案，可見被告江東松有
    如何回答之自由意思，該筆錄有證據能力。惟就被告江東松
    於警詢之供述，業經原審於審理中當庭勘驗警詢光碟，其證
    詞內容，則依原審勘驗所得逐字譯文為準（見原審卷第48頁
    至55頁）。綜此，足見被告江東松於接受上開專勤隊詢問時
    之歷次陳述確係出於其真意，筆錄製作之過程並無不法取供
    情事，所為自白之陳述係出於任意性，有證據能力。又被告
    江東松於該專勤隊詢問時對共同被告竺優芝部分之證述，亦
    符合刑事訴訟法第159條之2傳聞法則例外規定之「必要性」
    及「可信性之情況保證」之要件，應認有證據能力。被告江
    東松及其辯護人爭執其警詢所為陳述無證據能力云云，核非
    可取。
  (二)次按被告以外之人於審判外之言詞或書面陳述，除法律有規
    定者外，不得作為證據，刑事訴訟法第159條第1項定有明文
    ，此乃傳聞證據之排除法則。又傳聞法則之重要理論依據，
    在於傳聞證據未經當事人之反對詰問予以核實，乃予排斥，
    惟若當事人已放棄對原供述人之反對詰問權，於法院審判時
    表明同意該等傳聞證據可作為證據，基於證據資料愈豐富，
    愈有助於真實發現之理念，並貫徹刑事訴訟法修法加重當事
    人進行主義之精神，確認當事人對於證據能力有處分權之制
    度，傳聞證據經當事人同意作為證據，法院認為適當者，亦
    得為證據。另當事人於調查證據時，對於傳聞證據表示「沒
    有意見」、「對於證據調查無意見」，而未於言詞辯論終結
    前聲明異議，應視為已有將該等傳聞證據採為證據之同意，
    此刑事訴訟法第159條之5定有明文。查本案所引其餘之下列
    證據，均據被告竺優芝、江東松、辯護人及檢察官對證據能
    力表示「沒有意見」，亦未於本案言詞辯論終結前聲明異議
    ，則本院審酌該等證據並無違法取證或證明力顯然過低之情
    事，均得採為證據。
二、訊據被告竺優芝、江東松均矢口否認前開犯行，被告竺優芝
    辯稱：伊與被告江東松及羅素桃原本就認識，因為伊知道被
    告江東松沒有老婆，且他說他有房子、土地，就問被告江東
    松要不要跟羅素桃結婚，被告江東松說好，伊就帶被告江東
    松去大陸找羅素桃辦結婚，因為被告江東松說沒有機票錢，
    所以伊先借他云云，被告江東松辯稱：被告竺優芝問伊要不
    要娶老婆，伊說好，因為伊年紀大了，且母親行動不便，需
    要有人照顧伊母親，伊是真心要跟羅素桃結婚的，但後來因
    為伊沒有財產、工作證明，所以條件不符合而沒有通過云云
    。惟查：
  (一)證人即被告江東松於警詢時供稱：伊大約在民國99年2 月左
    右，在臺北縣土城市竺優芝所經營之家庭理髮，透過她介紹
    伊與大陸女子羅素桃假結婚，99年3 月10日伊與竺優芝一起
    到大陸浙江省舟山市找羅素桃，同年月11日就與竺優芝、羅
    素桃一起去民政廳辦理結婚，並取得公證書，出國4 天期間
    之吃、玩、住等費用都由竺優芝招待，伊沒有拿到其他人頭
    費用，伊與羅素桃結婚沒有找自己的親戚朋友一起去，也沒
    有給羅素桃聘金或金飾，有在定海區餐廳辦喜宴一場，大都
    是羅素桃的同事來參加，伊跟竺優芝、羅素桃沒有任何恩怨
    仇恨，伊以為過了就好了，因為竺優芝、羅素桃都是舟山人
    ，是很好的朋友，伊只是幫朋友的忙，讓羅素桃來臺灣打工
    賺錢等語（見原審卷第49頁背面至55頁背面頁），是被告江
    東松於警詢時已就本件假結婚之動機、過程詳為供述，且依
    事理而論，婚姻乃終身大事，即令男女雙方均屬再婚，經被
    告江東松自承其與羅素桃之前均曾離婚，且2人均有小孩等
    情，其當更知婚姻伴侶之重要性，而無草率從事之理，然被
    告江東松於99年3月10日與被告竺優芝前往大陸地區浙江省
    舟山市後，隨即於翌日即99 年3月11日在該市民政廳辦理登
    記結婚，並於同日經中華人民共和國浙江省舟山市陽光公證
    處製發公證證明書後，再於99年3月14日同行返臺，有被告2
    人之入出境資料及上開結婚公證書在卷可憑，足見被告江東
    松決定結婚的過程草率，該結婚行程時間亦相當緊湊，且結
    婚日期與公證日期相同，均與一班處理結婚事宜多需事前準
    備，並會通知親朋好友之慎重態度迥異，故認被告江東松於
    警詢時所供述其為假結婚等情，較其於偵審中否認假結婚更
    為可信。
  (二)又，證人林隆輝於本院證稱：99年5月17日，訪談對象係「
    江東松」之內政部入出國及移民署面（訪）談結果建議表，
    係伊製作，當時因被告江東松撤案，故在表內勾選「不通過
    」，（提示臺中地院卷第17頁臺中地方法院電話紀錄）100
    年3月29日由原審法院書記官跟專勤隊科員周俊誠所做之電
    話紀錄，書記官問周俊誠科員說：「江東松申請羅素桃來台
    的時候有沒有面談紀錄？」周俊誠說：「當初並沒有製作面
    談紀錄，科員林隆輝發現江東松申請結婚時並沒有準備任何
    工作的證明的文件，覺得可疑，之後由江東松到專勤隊撤回
    案件的申請」等情，比較靠近案發時的時間點，應屬當時情
    形等語（見本院卷第63、64頁及其背面），並有上開內政部
    入出國及移民署面（訪）談結果建議表、臺灣臺中地方法院
    電話紀錄表各1紙在卷為憑（見原審卷第17、18頁），益徵
    被告江東松在99年5月17日申請羅素桃團聚面談時，因未準
    備工作證明等文件，被證人林隆輝發覺可疑後，自覺心虛始
    自行撤案，由此，更可證明被告江東松上開警詢所述，確屬
    實情。
  (三)被告竺優芝固執前詞置辯，惟查證人即共同被告江東松於警
    詢時就其等上開犯行供述明確，已如前述，且被告江東松、
    竺優芝2人係朋友關係，且無任何仇隙恩怨，業經被告2人供
    明在卷，衡情被告江東松應無設詞誣陷被告竺優芝之必要。
    何況，被告竺優芝係主動詢問被告江東松是否有意願娶大陸
    女子羅素桃，且主動偕同被告江東松至大陸地區找羅素桃辦
    理結婚，期間被告江東松出國所有費用（包含吃、住、機票
    ）及結婚費用總計3、4萬元均由被告竺優芝負擔乙節，經證
    人即共同被告江東松於原審證述明確（見原審卷64頁至65頁
    背面），被告竺優芝於原審當庭亦不否認（見原審卷第65頁
    背面）。是被告竺優芝若真意為介紹羅素桃給被告江東松為
    結婚對象，被告江東松若真係與羅素桃有結婚真意，豈可能
    被告江東松、羅素桃不先互換聯繫方式為進一步認識後再決
    定結婚，而係由被告竺優芝直接偕同被告江東松到大陸地區
    找羅素桃辦理結婚？被告江東松、羅素桃若有結婚真意，被
    告竺優芝何以需要主動為被告江東松支付出國及結婚等相關
    費用？雖證人即共同被告江東松於原審翻異前詞表示：該費
    用之後回來要再跟被告竺優芝算云云（見原審卷第65頁反面
    ），及證人即共同被告竺優芝證稱：去大陸4天吃飯跟住宿
    費用係羅素桃提供云云，顯與被告江東松在原審前開4天出
    國至大陸所有費用（包含吃、住、機票）及結婚費用總計3
    、4萬元均由被告竺優芝負擔等詞不合，則被告江東松所稱
    ：費用回來之後再跟被告竺優芝算；被告竺優芝所稱：去大
    陸4天吃、住費用係羅素桃提供云云，均屬畏罪卸責並相互
    迴護之詞，均不可取。又，被告江東松亦自承迄於原審100
    年6 月16日審理時仍未將該費用還給被告竺優芝，顯與一般
    借款之常情相違，該部分證詞實難採信。基上，被告竺優芝
    確經由介紹、安排而共同參與上開犯行，而非單純隨同前往
    協住，其前開辯詞，均無可採。
  (三)此外，復有中華人民共和國浙江省舟山市陽光公證處結婚公
    證書、財團法人海峽交流基金會出具證明書、大陸地區人民
    入出臺灣地區申請書、保證書、臺灣地區人民申請大陸地區
    配偶來臺團聚資料表、江東松及竺優芝之入出境紀錄查詢、
    被告江東松個人戶籍查詢結果及職務報告各1份在卷可參。
    綜上，被告2人上開犯行事證明確，均應依法論科。
三、論罪科刑及維持原審判決之理由：
  (一)臺灣地區與大陸地區人民關係條例第79條第1項、第2項對
    於違反同條例第15條第1款所定使大陸地區人民非法進入臺
    灣地區之處罰，旨在防止大陸地區人民非法進入臺灣地區，
    以維護臺灣地區之安全與安定。所稱「非法」，自應從實質
    上之合法性予以判斷，凡評價上違反法秩序之方法，均屬非
    法。參照行政程序法第119條第1款、第2款規定，受益人以
    詐欺、脅迫或賄賂方法，使行政機關作成行政處分者；或對
    重要事項提供不正確資料或為不完全陳述，致使行政機關依
    該資料或陳述而作成行政處分者，其信賴不值得保護。故在
    大陸地區通謀虛偽結婚，以不實之結婚證明辦理相關戶籍登
    記、入境等手續，憑以進入臺灣地區，其所持之入境許可文
    件雖係入出境主管機關所核發，形式上為合法，惟既係以詐
    欺方法而取得，即不具實質上之合法性，仍屬非法進入臺灣
    地區（最高法院92年度台上字第40號、97年度台上字第5928
    號、98年度台上字第1716號、99年度台上字第3927號判決意
    旨可資參照）。
  (二)查被告2人為使大陸地區人民羅素桃形式上能合法進入臺灣
    ，明知江東松與羅素桃無結婚真意，仍安排策劃江東松至中
    國大陸地區浙江省舟山市，與大陸地區人民羅素桃虛偽辦理
    結婚登記手續，徒具合法結婚之形式外觀，無非為規避我國
    政府對大陸地區人民入境之管制措施，是被告2人共同以詐
    欺手段，取得形式上合法文件欲使大陸地區女子羅素桃得以
    進入臺灣，實質上仍不具合法性，自屬非法無訛。又查被告
    2人係為使羅素桃進入臺灣地區打工之目的，而為上開行為
    ，自無營利之意圖。是核被告2人所為，係犯臺灣地區與大
    陸地區人民關係條例第79條第4項、第1項、第15條第1款之
    使大陸地區人民非法進入臺灣地區未遂罪。又被告竺優芝、
    江東松間，就上開犯行，有犯意聯絡與行為分擔，為共同正
    犯。且被告2人雖已著手於使大陸地區女子羅素桃非法進入
    臺灣地區犯行之實施，惟尚未使之入境，均為未遂犯，爰依
    刑法第25條第2項之規定，均減輕其刑。
  (三)原審認被告2人罪證明確，適用臺灣地區與大陸地區人民關
    係條例第79條第4項、第1項、第15條第1款，刑法第11條前
    段、第28條、第25條第2項規定，並審酌被告竺優芝、江東
    松均無無前科，有該2人之臺灣高等法院被告前案紀錄表各1
    份在卷可證，素行良好，然竺優芝竟因欲使其友人即大陸女
    子羅素桃入境臺灣地區而不思守法，竟起意使在大陸地區之
    羅素桃與被告江東松以假結婚方式非法入境臺灣，並自行出
    資負擔被告江東松於大陸地區出國之費用，而被告江東松竟
    基貪圖被告竺優芝免費招待出國費用而接受被告竺優芝之建
    議，其等所為均值非難；兼衡被告江東松於警詢時原已坦承
    犯行，嗣後卻翻異前辭，矢口否認犯罪之態度，實難認其有
    真誠悔悟之心，故無從依自首規定減輕其刑，及被告竺優芝
    始終否認犯行之犯後態度，惟大陸女子羅素桃並未入境，犯
    罪所生危害非鉅等一切情狀，分別量處如原審判決主文所示
    之刑，其認事用法均無違誤，量刑亦堪稱妥適。被告2人上
    訴意旨否認犯罪，均無理由，應予駁回。
四、末按被告2人並未曾因故意犯罪受有期徒刑以上刑之宣告，
    有臺灣高等法院被告全國前案紀錄表2紙附卷可稽，茲念其
    等因一時失慮而觸犯刑罰法律，信其等經此偵審程序及科刑
    之教訓，已能知所警惕，而無再犯之虞，本院因認對其等所
    宣告之刑以暫不執行為適當，爰併宣告緩刑。又本院為使被
    告2人能深知警惕，綜合考量其等在本案之角色（被告竺優
    芝主導，被告江東松配合）、犯罪情節等，以命其履行一定
    負擔為宜，爰依刑法第74條第2項第4款之規定，命其應於本
    院判決確定之日起6個月內，分別向公庫支付如主文第二項
    、第三項所示之金額，期使其等確切明瞭其行為所造成之損
    害，培養正確法治觀念。
據上論結，應依刑事訴訟法第368條，刑法第74條第1項第1款、
第2項第4款，判決如主文。
本案經檢察官李斌到庭執行職務。
中    華    民    國   100    年    11    月    15    日
            刑事第九庭    審判長法  官  劉  登  俊
                                法  官  陳  得  利
                                法  官  陳  宏  卿
以上正本證明與原本無異。
如不服本判決應於收受送達後10日內向本院提出上訴書狀，其未
敘述上訴之理由者，並得於提起上訴後10日內向本院補提理由書
（均須按他造當事人之人數附繕本）「切勿逕送上級法院」。

                                書記官  林  振  甫
中    華    民    國   100    年    11    月    15    日
【附錄本案論罪科刑法條全文】
臺灣地區與大陸地區人民關係條例第15條第1款（禁止行為）
下列行為不得為之：
一、使大陸地區人民非法進入臺灣地區。
臺灣地區與大陸地區人民關係條例第79條（罰則）
違反第 15 條第 1 款規定者，處 1 年以上 7 年以下有期徒刑
，得併科新臺幣 1 百萬元以下罰金。
意圖營利而犯前項之罪者，處 3 年以上 10 年以下有期徒刑，
得併科新臺幣 5 百萬元以下罰金。
前二項之首謀者，處 5 年以上有期徒刑，得併科新臺幣 1 千萬
元以下罰金。
前三項之未遂犯罰之。